ACORDAO-COMPLETO-2404703

ACÓRDÃO 4062/2021 ATA 7/2021 - SEGUNDA CÂMARA

VISTOS, relatados e discutidos estes autos de Tomada de Contas Especial (TCE) instaurada pelo Ministério do Desenvolvimento Social e Combate à Fome (MDS) , em desfavor do Sr. Luiz José Mamede de Lima, ex-Prefeito de Serra Branca-PB (gestão 2005/2008) , em razão do não encaminhamento da documentação exigida para a prestação de contas do Convênio 201/2007 (Siafi 597.193) , celebrado com o referido município, tendo por objeto "a construção de cisternas de placas para armazenamento de água de chuva no Município", em decorrência de irregularidades na execução física;
ACORDAM os Ministros do Tribunal de Contas da União, reunidos em sessão da Segunda Câmara, ante as razões expostas pelo Relator, e com fundamento nos arts. 1º, inciso I; 16, inciso III, alínea "c", 19, caput; 23, inciso III; e 57 da Lei 8.443, de 16 de julho de 1992, em:
9.1. julgar irregulares as contas do Sr. Luiz José Mamede de Lima, condenando-o ao pagamento das quantias a seguir especificadas, fixando-lhe o prazo de 15 (quinze) dias, a contar da notificação, para que comprove, perante o Tribunal (art. 214, inciso III, alínea "a", do Regimento Interno) , o recolhimento dos valores aos cofres do Tesouro Nacional, devidamente atualizados e acrescidos dos juros de mora pertinentes, calculados a partir das datas discriminadas, até a data do efetivo recolhimento, na forma da legislação em vigor:
	DATA
	VALOR (R$) 

	18/12/2007
	213.069,37 (D) 

	2/12/2009
	8.878,81 (C) 

9.2. autorizar, antecipadamente, caso seja requerido, o pagamento das dívidas decorrentes em até 36 (trinta e seis) parcelas mensais e consecutivas, nos termos do art. 26 da Lei 8.443/1992, c/c o art. 217 do Regimento Interno/TCU, fixando-se o vencimento da primeira parcela em 15 (quinze) dias, a contar do recebimento da notificação, e o das demais a cada 30 (trinta) dias, devendo incidir sobre cada uma os encargos devidos, na forma prevista na legislação em vigor, alertando os responsáveis que a falta de comprovação do recolhimento de qualquer parcela importará o vencimento antecipado do saldo devedor, nos termos do art. 217, § 2º, do Regimento Interno-TCU;
9.3. autorizar a cobrança judicial das dívidas, caso não atendidas as notificações, nos termos do art. 28, inciso II, da Lei 8.443/1992;
9.4 encaminhar cópia do Acórdão, bem como do Relatório e Voto que o fundamentam, à Procuradoria da República no Estado da Paraíba, nos termos do § 3º, do art. 16, da Lei 8.443/1992;
9.5. encaminhar cópia do Acórdão ao Ministério do Desenvolvimento Social e Combate à Fome e ao Sr. Luiz José Mamede de Lima, para ciência, informando que a presente deliberação, acompanhada do Relatório e do Voto que a fundamenta, está disponível para a consulta no endereço www.tcu.gov.br/acordaos, além de esclarecer que, caso requerido, o TCU poderá fornecer sem custos as correspondentes cópias, de forma impressa.

Tomada de Contas Especial (TCE) instaurada pelo Ministério do Desenvolvimento Social e Combate à Fome (MDS), em desfavor do Sr. Luiz José Mamede de Lima, ex-Prefeito de Serra Branca-PB (gestão 2005/2008), em razão do não encaminhamento da documentação exigida para a prestação de contas do Convênio 201/2007 (Siafi 597.193), celebrado com o referido município, tendo por objeto a construção de cisternas de placas para armazenamento de água de chuva no Município , em decorrência de irregularidades na execução física.

Segunda Câmara

Prefeitura Municipal de Serra Branca - PB.

3. Interessados/Responsáveis:
3.1. Interessado: Ministério do Desenvolvimento Social (extinta) (CNPJ 05.526.783/0001-65)
3.2. Responsável: Luiz José Mamede de Lima (CPF XXX.757.434-XX).

13.1. Ministros presentes: Bruno Dantas (Presidente), Augusto Nardes, Aroldo Cedraz (Relator) e Raimundo Carreiro.
13.2. Ministro-Substituto presente: Marcos Bemquerer Costa.

AROLDO CEDRAZ

Cuidam os autos de Tomada de Contas Especial instaurada pelo Ministério do Desenvolvimento Social e Combate à Fome, em desfavor do Sr. Luiz José Mamede de Lima, exPrefeito de Serra Branca/PB (gestão 2005/2008) , em razão do não encaminhamento da documentação exigida para a prestação de contas do Convênio 201/2007 (Siafi 597.193) , celebrado com o referido município, tendo por objeto "a construção de cisternas de placas para armazenamento de água de chuva no Município" (peça 2, p. 77-97) , em decorrência de irregularidades na execução física.
2.	No âmbito deste Tribunal, após regular tramitação, a Secretaria de Controle Externo de Tomada de Contas Especial (SecexTCE) analisou, no mérito, o feito, cuja instrução, por esclarecedora, reproduzo abaixo como parte deste Relatório (Peças 50 a 52) :
	"[...] HISTÓRICO	
Os recursos previstos para implementação do objeto do referido convênio foram orçados no valor total de R$ 220.093,67 (peça 2, p. 85) , com a seguinte composição: R$ 7.024,30 de contrapartida do Convenente e R$ 213.069,37 à conta do Concedente, liberados mediante a Ordem Bancária 2007OB900369, de 18/12/2007 (peça 3, p. 72) . 
O referido termo teve vigência estipulada para o período de 13/12/2007 a 31/5/2009 (peça 2, p. 17) .
O controle da execução do projeto pelo MDS não ocorreu, uma vez que não houve vistoria local.
O município de Serra Branca/PB informou sobre a apresentação de documentos para a prestação de contas final do Convênio, por meio do Ofício de 209/2009/GAPRE (peça 2, p. 117) , datado de 10/12/2009, assinado pelo gestor sucessor, acompanhado de guia de devolução de recursos (GRU - peça 2, p. 119) , no valor de R$ 8.878,81, datada de 2/12/2009. 
Por ocasião do Ofício 70/10, datado de 9/3/2010, o prefeito sucessor, encaminhou cópia da ação movida contra o gestor anterior, Sr. Luiz José Mamede de Lima, ao Coordenador da Secretaria Nacional de Segurança alimentar e nutricional do MDS, 
Por meio da Nota Técnica 22/2011-DEPAD/SESAN/MDS (peça 2, p. 133-137) , datada de 30/6/2011, a prestação de contas encaminhada foi analisada quanto à execução física, concluindo-se pela reprovação da prestação de contas final do referido convênio. 
11. No que tange à comprovação documental, o convenente encaminhou: Processo licitatório na modalidade Pregão Presencial, termo de contrato para aquisição de material de construção das cisternas, extrato de conta bancária, notas fiscais, recibos de pagamento dos kits de pedreiro, notas de empenho, recibos de pagamento de pedreiros. No entanto, não encaminhou os formulários de registros de cisternas construídas (item essencial para avaliarmos o cumprimento do objeto) , tampouco cadastrou as informações referentes aos cursos de capacitação dos beneficiados e dos pedreiros no Sistema de Informações Gerenciais do Programa de Cisternas (SIG CISTERNAS) , e nem as demais documentações que comprovem a total execução dos referidos cursos, de acordo com o previsto no Plano de Trabalho.
Por meio da Nota Técnica 214/2011-CAPC/CGEOF/SESAN/MDS (peça 2, p. 139-141) , datada de 15/10/2011, a prestação de contas encaminhada foi analisada quanto à execução financeira, concluindo-se pela reprovação da prestação de contas final do referido convenio, em virtude da inexecução física do objeto. Portanto, infere-se que não houve análise financeira da documentação encaminhada.
Por meio da Nota Técnica Complementar 31/2013-COPC/CGEOF/SESAN/MDS (peça 2, p. 147-149) , datada de 28/2/2013, ocorreu reanálise da execução financeira, para reconhecer a devolução de recursos e isentar o gestor sucessor.
Por meio da Nota Técnica 56/2014-COPC/CGEOF/SESAN/MDS (peça 2, p. 157-165) , datada de 26/5/2014, ocorreu reanálise da execução financeira, para confirmar a reprovação da prestação de contas e diligenciar o município para que recolhesse o montante devido sob pena de instauração de Tomada de Contas Especial.
Em 10/6/2014 (AR peça 2, p. 171) , por meio do Ofício 559/2014-GABIN/SESAN/MDS (peça 2, p.167-169) , o Ministério concedente notificou o ex-Prefeito Luiz José Mamede de Lima, cuja gestão se deu de 2005 a 2008, para devolução dos recursos do convênio, por reprovação integral da Prestação de Contas Final.
Consta dos autos a cópia da Ação de improbidade administrativa c/c ressarcimento de danos, movida pelo município de Serra Branca/PB em face do gestor Luiz José Mamede de Lima (peça 2, p.177-183 e peça 3, p. 1-4) . 
O registro do débito no cadastro de inadimplentes e na conta de responsabilidade do Siafi, em desfavor do ex-prefeito Luiz José Mamede de Lima, se deu em 20/4/2016 (peça 3, p. 42) .
O fundamento para a instauração da Tomada de Contas Especial, conforme apontado no Relatório de TCE 88/2016, de 26/4/2016 (peça 3, p. 46-60) , foi:
	"a impugnação de despesas pela não comprovação da execução física do convênio".
O Relatório de Auditoria 682/2016 do Ministério da Transparência e Controladoria-Geral da União (peça 3, p. 74-76) ratificou as conclusões do tomador de contas, considerando que o Senhor Luiz José Mamede de Lima se encontra em débito com a Fazenda Nacional". 
Após serem emitidos o Certificado de Auditoria, o Parecer do Dirigente e o Pronunciamento Ministerial (peça 3, p. 78, 79 e 87, respectivamente) , o processo foi remetido a esse Tribunal.
Na primeira instrução (peça 4) , diante da constatação de que que não constavam nos autos a documentação apresentada pelo responsável à título de prestação de contas do convênio sob exame, foi proposta diligência ao MDS, para fins de saneamento dos autos, como se segue:
a) realizar diligência, com fundamento nos arts. 10, § 1º, e 11 da Lei 8.443/1992 c/c o art. 157 do RI/TCU, à Secretaria Nacional de Segurança Alimentar do Ministério de Desenvolvimento Social e Combate à Fome - MDS, para que, no prazo de 15 dias, sejam encaminhados os documentos / informações apresentadas à época pelo ora responsável a título de prestação de contas do Convênio 201/2007 (Siafi 597.193) .
Após pronunciamento das instâncias superiores (peças 5 e 6) , foi feita a diligência ao MDS, por meio do Ofício 1123/2017-TCU-Secex-PI (peça 7) , recebida na data de 14/9/2017, conforme AR (peça 8) e reiterada por meio do Ofício 1594/2017-TCU/SECEX-PI (peça 9) .
A resposta à diligência ocorreu por meio do Ofício 23/2018/MDS/SESAN - ASSESSORIA II (peça 10, p. 1-2) , datado de 31/1/2018 e Ofício 172/2017/MDS/SESAN - ASSESSORIA II (peça 10, p. 3-4) , datado de 29/9/2017.
A documentação foi encaminhada (peça 10, p. 8-71 e peças 11-40) .
Na instrução anterior (peça 42) , analisando-se os documentos nos autos, concluiu-se pela necessidade de realização de citação do Sr. Luiz José Mamede de Lima:
Irregularidade 1: Não comprovação da execução física do objeto.
	Descrição da irregularidade: Não comprovação da execução física do objeto, ante a não apresentação de documentação idônea que possa comprovar a execução do objeto do convênio 201/2007 - Siafi 597.193. 
Cofre credor: Tesouro Nacional
Quantificação do dano:
	Data de ocorrência
	Valor histórico (R$) 
	Identificador da parcela

	18/12/2007
	213.069,37
	D1

	2/12/2009 
	8.878,81
	C1

		Valor atualizado do débito (sem juros) em 25/11/2019: R$ 395.818,44 (peça 41) 
Conduta: na parcela D1 - Deixar de comprovar a execução física do objeto convênio 201/2007 - Siafi 597.193, em virtude de: 
- não apresentar as listas contendo as assinaturas dos participantes nos cursos de capacitação de GRH e Pedreiros;
- não incluir dos dados de capacitação de pedreiros no sistema SIG Cisternas;
- não apresentar os Termos de Recebimento contendo a foto e a assinatura dos beneficiários das cisternas, cujo formulário é gerado a partir do próprio sistema SIG Cisternas.
	Culpabilidade: não há excludentes de ilicitude, de culpabilidade e de punibilidade; é razoável supor que a responsável tinha consciência da ilicitude de sua conduta; era exigível conduta diversa da praticada, realizar a efetiva execução de todos itens previstos no plano de trabalho.
O Sr. Luiz José Mamede de Lima foi devidamente citado, no endereço constante da base de dados da Receita Federal (peça 45) , na data de 17/1/2020, conforme AR (peça 47) . Embora contenha assinatura do próprio responsável, não apresentou suas alegações de defesa, permanecendo silente nos autos.
Informa-se que a comunicação foi devidamente efetivada, conforme Despacho de conclusão das comunicações processuais (peça 48) .
ANÁLISE DOS PRESSUPOSTOS DE PROCEDIBILIDADE DA IN/TCU 71/2012
Prejuízo ao Contraditório e Ampla Defesa
Verifica-se que não houve o transcurso de mais de dez anos desde o fato gerador sem que tenha havido a notificação do responsável pela autoridade administrativa federal competente (art. 6º, inciso II, c/c art. 19 da IN/TCU 71/2012, modificada pela IN/TCU 76/2016) , uma vez os recursos foram transferidos em 18/12/2007 (peça 3, p. 72) , e a notificação do gestor municipal pela autoridade administrativa competente ocorreu da seguinte maneira.
Em 10/6/2014 (AR peça 2, p. 171) , por meio do Ofício 559/2014-GABIN/SESAN/MDS (peça 2, p. 167-169) , o Ministério concedente notificou o ex-Prefeito Luiz José Mamede de Lima, cuja gestão se deu de 2005 a 2008, para devolução dos recursos do convênio, por reprovação integral da Prestação de Contas Final.
Valor de Constituição da TCE
Verifica-se que o valor do débito apurado, tomando por base o valor original dos recursos federais transferidos ao município convenente, é superior a R$ 100.000,00, não se aplicando o disposto nos arts. 6º, inciso I, e 19 da IN/TCU 71/2012, modificada pela IN/TCU 76/2016	, e a tomada de contas especial está, assim, devidamente constituída e em condição de ser instruída.
OUTROS DÉBITOS NOS SISTEMAS DO TCU COM O MESMO RESPONSÁVEL
Informa-se, ainda, que o Sr. Luiz José Mamede de Lima (CPF XXX.757.434-XX) teve suas contas julgadas irregulares anteriormente, no âmbito do processo TC Processo 016.997/2015-8, com o Acórdão 552/2018-TCU-Segunda Câmara, da relatoria do Ministro Aroldo Cedraz, com débito imputável ao mesmo além de multa.
EXAME TÉCNICO
Preliminarmente, cumpre tecer breves considerações sobre a forma como são realizadas as comunicações processuais no TCU. A esse respeito, destacam-se o art. 179, do Regimento Interno do TCU (Resolução 155, de 4/12/2002) e o art. 4º, inciso III, § 1º, da Resolução TCU 170, de 30 de junho de 2004, in verbis:
Art. 179. A citação, a audiência ou a notificação, bem como a comunicação de diligência, farse-ão:
I - mediante ciência da parte, efetivada por servidor designado, por meio eletrônico, fac-símile, telegrama ou qualquer outra forma, desde que fique confirmada inequivocamente a entrega da comunicação ao destinatário;
II - mediante carta registrada, com aviso de recebimento que comprove a entrega no endereço do destinatário;
III - por edital publicado no Diário Oficial da União, quando o seu destinatário não for localizado
 (...) 
Art. 3º As comunicações serão dirigidas ao responsável, ou ao interessado, ou ao dirigente de órgão ou entidade, ou ao representante legal ou ao procurador constituído nos autos, com poderes expressos no mandato para esse fim, por meio de:
I - correio eletrônico, fac-símile ou telegrama;
II - servidor designado;
III - carta registrada, com aviso de recebimento;
IV - edital publicado no Diário Oficial da União, quando o seu destinatário não for localizado, nas hipóteses em que seja necessário o exercício de defesa".
Art. 4º. Consideram-se entregues as comunicações:
I - efetivadas conforme disposto nos incisos I e II do artigo anterior, mediante confirmação da ciência do destinatário;
II - realizadas na forma prevista no inciso III do artigo anterior, com o retorno do aviso de recebimento, entregue comprovadamente no endereço do destinatário;
III - na data de publicação do edital no Diário Oficial da União, quando realizadas na forma prevista no inciso IV do artigo anterior.
§ 1º O endereço do destinatário deverá ser previamente confirmado mediante consulta aos sistemas disponíveis ao Tribunal ou a outros meios de informação, a qual deverá ser juntada ao respectivo processo.
 (...) 
Bem se vê, portanto, que a validade da citação via postal não depende de que o aviso de recebimento seja assinado pelo próprio destinatário da comunicação, o que dispensa, no caso em tela, a entrega do AR em "mãos próprias". A exigência da norma é no sentido de o Tribunal verificar se a correspondência foi entregue no endereço correto, residindo aqui a necessidade de certeza inequívoca. 
Não é outra a orientação da jurisprudência do TCU, conforme se verifica dos julgados a seguir transcritos:
São válidas as comunicações processuais entregues, mediante carta registrada, no endereço correto do responsável, não havendo necessidade de que o recebimento seja feito por ele próprio (Acórdão 3648/2013-TCU-Segunda Câmara, Relator Ministro JOSÉ JORGE) ;
É prescindível a entrega pessoal das comunicações pelo TCU, razão pela qual não há necessidade de que o aviso de recebimento seja assinado pelo próprio destinatário. Entregandose a correspondência no endereço correto do destinatário, presume-se o recebimento da citação. (Acórdão 1019/2008-TCU-Plenário, Relator Ministro BENJAMIN ZYMLER) ;
As comunicações do TCU, inclusive as citações, deverão ser realizadas mediante Aviso de Recebimento - AR, via Empresa Brasileira de Correios e Telégrafos, bastando para sua validade que se demonstre que a correspondência foi entregue no endereço correto. (Acórdão 1526/2007-TCU-Plenário, Relator Ministro AROLDO CEDRAZ) .
A validade do critério de comunicação processual do TCU foi referendada pelo Supremo Tribunal Federal, nos termos do julgamento do MS-AgR 25.816/DF, por meio do qual se afirmou a desnecessidade da ciência pessoal do interessado, entendendo-se suficiente a comprovação da entrega do "AR" no endereço do destinatário:
EMENTA: AGRAVO REGIMENTAL. MANDADO DE SEGURANÇA. DESNECESSIDADE DE INTIMAÇÃO PESSOAL DAS DECISÕES DO TRIBUNAL DE CONTAS DA UNIÃO. ART. 179 DO REGIMENTO INTERNO DO TCU. INTIMAÇÃO DO ATO IMPUGNADO POR CARTA REGISTRADA, INICIADO O PRAZO DO ART. 18 DA LEI nº 1.533/51 DA DATA CONSTANTE DO AVISO DE RECEBIMENTO. DECADÊNCIA RECONHECIDA. AGRAVO IMPROVIDO.
O envio de carta registrada com aviso de recebimento está expressamente enumerado entre os meios de comunicação de que dispõe o Tribunal de Contas da União para proceder às suas intimações.
O inciso II do art. 179 do Regimento Interno do TCU é claro ao exigir apenas a comprovação da entrega no endereço do destinatário, bastando o aviso de recebimento simples.
No caso vertente, a citação do Sr. Luiz José Mamede de Lima ocorreu, no endereço constante da base de dados da Receita Federal (peça 45) , na data de 17/1/2020, conforme AR (peça 47) , assinado por ele próprio.
Revelia do Sr. Luiz José Mamede de Lima
Apesar de regularmente citado, o responsável deixou transcorrer in albis o prazo regimental que lhe foi concedido para apresentar alegações de defesa e razões de justificativa e/ou efetuar o recolhimento do débito, motivo pelo qual se impõe o reconhecimento da revelia de que trata o art. 12, § 3º, da Lei 8.443/1992.
A despeito da aplicação da revelia, devem ser considerados, no entanto, os elementos já constantes dos autos, os quais podem, inclusive, levar a um juízo favorável ao responsável revel.
Deve-se observar que, nos processos do TCU, a revelia não implica a presunção de que sejam verdadeiras todas as imputações levantadas contra os responsáveis, diferentemente do que ocorre no processo civil, em que o não comparecimento do réu aos autos leva à presunção da verdade dos fatos narrados pelo autor. 
Assim, independentemente da revelia, a avaliação da responsabilidade do agente nos processos desta Corte não prescinde dos elementos existentes nos autos ou para ele carreados, uma vez que são regidos pelo princípio da verdade material (Acórdão 163/2015-TCU-Segunda Câmara, Relator Ministro ANDRÉ DE CARVALHO; 2.685/2015 - TCU - 2ª Câmara, Relator Ministro RAIMUNDO CARREIRO; 2.801/2015 - TCU - 1ª Câmara, Relator Ministro WALTON ALENCAR RODRIGUES; 4.340/2015 - TCU - 1ª Câmara, Relator Ministro WEDER DE OLIVEIRA e 5.537/2015 - TCU - 1ª Câmara, Relator Ministro WEDER DE OLIVEIRA) . 
Entretanto, cabe destacar que, nas fases anteriores desta TCE, o responsável também não se manifestou quanto às irregularidades que lhe foram imputadas, apesar de ter sido notificado na fase interna, conforme notificações à peça 2, p. 127-131 e p. 167-171, e peça 3, p. 10-14 e p. 26-28.
Adicionalmente, a irregularidade imputada ao responsável está claramente demonstrada nos autos, não sendo possível, nesta fase processual, o aproveitamento de qualquer análise de elementos em defesa do Sr. Luiz José Mamede de Lima.
Análise da documentação
Verificou-se que não houve comprovação do atingimento dos objetivos e metas do Convênio 201/2007, uma vez que o convenente não apresentou os documentos físicos necessários à comprovação da construção das cisternas, o que resultou na impugnação total das despesas do Convênio, conforme se depreende dos pareceres técnicos e financeiro do Ministério concedente (itens 7, 8, 9 e 10 desta instrução) . 
Em geral, a responsabilização dos gestores pela inexecução deve ser apenas pelo valor correspondente à fração não concretizada do objeto. Entretanto, quando o objeto é executado parcialmente e fora das especificações contidas no plano de trabalho, e sendo impossível seu aproveitamento futuro, ou mesmo a comprovação de sua execução, devem os gestores serem responsabilizados pela totalidade dos recursos repassados.
Nesta seara, convém destacar trecho da Nota Técnica 22/2011-DEPAD/SESAN/MDS (peça 2, p. 133-137) , datada de 30/6/2011, conforme item 3 desta instrução, que evidenciou a não apresentação dos documentos físicos necessários à comprovação da construção das cisternas, não havendo tampouco registros compatíveis no sistema SIG CISTERNAS ou no SICONV, não tendo sido possível comprovar a realização do objeto.
Para as capacitações e reuniões faltou apresentar Material Didático/apostilas, registros fotográficos, Relação das pessoas beneficiadas pelo projeto, Atas, acompanhado de lista de presença, contendo impreterivelmente os Números de Inscrição Social - NIS ou Declaração de Aptidão ao PRONAF ou ainda critério de enquadramento dos participantes que não possuam inscrições nos programas citados, acompanhado do número do Cadastro Pessoa Física - CPF; 
Para a comprovação da execução das cisternas, faltou a apresentação dos Formulários de Registro das 157 Cisternas, incluído fotos dos beneficiários envolvidos nas cisternas, demonstrando as instalações, desde a calha, numeração e reservatório, contendo assinaturas dos beneficiados, bem como assinatura do responsável pelas informações.
Execução física
Assim, diante das informações técnicas abalizadas disponíveis nos autos, não se vislumbra a possibilidade de comprovar a execução das cisternas previstas e a realização das ações para capacitação das famílias selecionadas para a utilização adequada das cisternas e das oficinas para capacitação de pedreiros na região beneficiada, não podendo ser extraído daquilo que deveria ter sido executado quaisquer dos benefícios almejados originalmente no plano de trabalho aprovado (peça 13, p. 17-33) . Considera-se, portanto, que não houve aplicação dos recursos no objeto do convênio, o qual deve ser integralmente devolvido aos cofres federais. 
A jurisprudência desta Corte tem reiterado esse entendimento de acordo com os Acórdão 2828/2015-TCU-Plenário e 1.731/2015-TCU-1a Câmara, ambos da relatoria do Ministro Bruno Dantas, 1.960/2015 e 7.148/2015-TCU, ambos da 1a Câmara e da relatoria do Ministro Walton Alencar Rodrigues, 3.324/2015-TCU-2a Câmara, da relatoria do Ministro Augusto Nardes, e 2.158/2015-TCU-2ª Câmara, da relatoria da Ministra Ana Arraes.
Culpabilidade
Também não há elementos nos autos que permitiriam concluir pela existência de excludentes de ilicitude, de culpabilidade e de punibilidade do responsável. É razoável supor que o responsável tinha consciência da ilicitude de sua conduta e que era exigível conduta diversa da praticada, razão pela qual não é possível presumir a ocorrência de boa-fé do responsável.
Analise da Boa-fé 
É cediço que essa Egrégia Corte de Contas leva em consideração a boa-fé dos gestores, na aferição da punibilidade dos atos irregulares.
No presente caso, o responsável não apresentou elementos suficientes que pudessem ser levados em conta, em relação às ações empreendidas por ele quanto ao desvio de finalidade. Desse modo, sua boa-fé não pode ser comprovada.
Análise conclusiva
Vale ressaltar que a pretensão punitiva do TCU, conforme Acórdão 1441/2016-TCU-Plenário, que uniformizou a jurisprudência acerca dessa questão, subordina-se ao prazo geral de prescrição indicado no art. 205 do Código Civil, que é de 10 anos, contado da data de ocorrência da irregularidade sancionada, nos termos do art. 189 do Código Civil, sendo este prazo interrompido pelo ato que ordenar a citação, a audiência ou a oitiva do responsável. No caso em exame, ocorreu a prescrição da pretensão punitiva, uma vez que o fato gerador da irregularidade sancionada ocorreu no ano de 2007 (peça 3, p. 72) e o ato de ordenação da citação ocorreu em 16/12/2019 (peça 44) .
Não havendo nos autos elementos que possam atestar a boa-fé do Sr. Luiz José Mamede de Lima, suas contas devem ser julgadas irregulares.
CONCLUSÃO
Em face da análise promovida, não foi possível sanear as irregularidades atribuídas às responsáveis, permanecendo os débitos a elas imputado. Ademais, inexistem nos autos elementos que demonstrem a boa-fé do responsável ou a ocorrência de outros excludentes de culpabilidade. Desse modo, suas contas devem, desde logo, ser julgadas irregulares, nos termos do art. 202, § 6º, do Regimento Interno do TCU, procedendo-se à condenação em débito do Sr. Luiz José Mamede de Lima. Todavia, sem a aplicação da multa prevista no art. 57 da Lei 8.443/1992, em virtude de sua prescrição (item 44) .
PROPOSTA DE ENCAMINHAMENTO
	Diante do exposto, submetem-se os autos à consideração superior, propondo: 
considerar, para todos os efeitos, revel o Sr. Luiz José Mamede de Lima (CPF XXX.757.434-XX) , dando-se prosseguimento ao processo, conforme preceitua o art. 12, §3º, da Lei 8.443/1992, c/c o art. 202, §8º, do RITCU;
 julgar irregulares, nos termos dos arts. 1º, inciso I, 16, inciso III, alínea "c", da Lei 8.443/1992 c/c os arts. 19 e 23, inciso III, da mesma Lei, e com arts. 1º, inciso I, 209, inciso  IV, 210 e 214, inciso III, do Regimento Interno/TCU, as contas do Luiz José Mamede de Lima (CPF XXX.757.434-XX) , condenando-o ao pagamento das quantias a seguir especificadas, com a fixação do prazo de quinze dias, a contar da notificação, para comprovar, perante o Tribunal (art. 214, inciso III, alínea "a", do Regimento Interno) , o recolhimento da dívida ao cofre do Tesouro Nacional, atualizada monetariamente e acrescida dos juros de mora, calculados a partir da data discriminada, até a data do recolhimento, na forma prevista na legislação em vigor;
Débitos relacionados ao responsável Luiz José Mamede de Lima (CPF XXX.757.434-XX) , na condição ex-prefeito do município de Serra Branca/PB, na gestão de 1/1/2005 a 31/12/2008.
Quantificação do dano:
	Data de ocorrência
	Valor histórico (R$) 
	Identificador da parcela

	18/12/2007
	213.069,37
	D1

	2/12/2009 
	8.878,81
	C1

Valor atualizado do débito (com juros) em 9/3/2020: R$ 634.044,23 (peça 49) 
 autorizar, desde logo, a cobrança judicial das dívidas, caso não atendidas a notificação, na forma do disposto no art. 28, inciso II, da Lei 8.443/1992;
 autorizar também, desde logo, se requerido, com fundamento no art. 28, inciso I, da Lei 8.443, de 1992 c/c o art. 217, §§ 1º e 2º do Regimento Interno, o parcelamento da dívida em até 36 parcelas, incidindo sobre cada parcela, corrigida monetariamente, os correspondentes acréscimos legais fixando- lhe o prazo de quinze dias, a contar do recebimento da notificação, para comprovar perante o Tribunal o recolhimento da primeira parcela, e de trinta dias, a contar da parcela anterior, para comprovar os recolhimentos das demais parcelas, devendo incidir sobre cada valor mensal, atualizado monetariamente, os juros de mora devidos, no caso do débito, na forma prevista na legislação em vigor, alertando o responsável de que a falta de comprovação do recolhimento de qualquer parcela importará o vencimento antecipado do saldo devedor, nos termos do § 2º do art. 217 do Regimento Interno deste Tribunal;
 enviar cópia do Acórdão a ser prolatado, bem como do Relatório e do Voto que o fundamentarem à Procuradoria da República no Estado da Paraíba, nos termos do § 3º do art. 16 da Lei 8.443/1992, c/c o § 7º do art. 209 do Regimento Interno do TCU, para adoção das medidas cabíveis; e
 enviar cópia do Acórdão que vier a ser proferido ao Ministério do Desenvolvimento Social e Combate à Fome e ao Sr. Luiz José Mamede de Lima, para ciência, informando que a presente deliberação, acompanhada do Relatório e do Voto que a fundamenta, está disponível para a consulta no endereço www.tcu.gov.br/acordaos, além de esclarecer que, caso requerido, o TCU poderá fornecer sem custos as correspondentes cópias, de forma impressa. [...]".
3.	O Ministério Público junto a este Tribunal, manifesta-se de acordo com a proposta da unidade técnica (Peça 53) .
	É o Relatório.

não há

Procurador Sergio Ricardo Costa Caribé.

TOMADA DE CONTAS ESPECIAL. CONVÊNIO. FUNASA. CONSTRUÇÃO DE CISTERNAS DE PLACAS PARA ARMAZENAMENTO DE ÁGUA DE CHUVA. REPROVAÇÃO DA PRESTAÇÃO DE CONTAS FINAL DO CONVENIO, EM VIRTUDE DA INEXECUÇÃO FÍSICA DO OBJETO. CITAÇÃO. REVELIA. ELEMENTOS PRESENTES NOS AUTOS INSUFICIENTES PARA AFASTAR AS IMPROPRIEDADES. IRREGULARIDADE DAS CONTAS. DÉBITO. NÃO APLICAÇÃO DA MULTA ANTE A PRESCRIÇÃO DA PRETENSÃO PUNITIVA.

TOMADA DE CONTAS ESPECIAL (TCE)

Secretaria de Controle Externo de Tomada de Contas Especial (SecexTCE).

Aprecia-se nesta oportunidade Tomada de Contas Especial (TCE) instaurada pelo Ministério do Desenvolvimento Social e Combate à Fome (MDS) , em desfavor do Sr. Luiz José Mamede de Lima, ex-Prefeito de Serra Branca-PB (gestão 2005/2008) , em razão do não encaminhamento da documentação exigida para a prestação de contas do Convênio 201/2007 (Siafi 597.193) , celebrado com o referido município, tendo por objeto "a construção de cisternas de placas para armazenamento de água de chuva no Município" (Peça 2, p. 77-97) , em decorrência de irregularidades na execução física.
2.	Para consecução dos objetivos do ajuste, foram repassados R$ 213.069,37 à conta do Concedente, liberados mediante a Ordem Bancária 2007OB900369, de 18/12/2007 (Peça 3, p. 72) , com contrapartida do Convenente, no valor de R$ 7.024,30.
3.	No âmbito deste Tribunal, após instrução inicial (Peça 4) , diante da constatação de que não constavam nos autos a documentação apresentada pelo responsável a título de prestação de contas do convênio sob exame, foi proposta diligência ao MDS, para fins de saneamento do processo. Em resposta a diligência foi encaminhada documentação (Peça 10, p. 8-71 e Peças 11-40) , analisadas pela unidade técnica que concluiu pela necessidade de realização de citação do Sr. Luiz José Mamede de Lima, ante a não comprovação da execução física do objeto e não apresentação de documentação idônea.
4.	Regularmente citado, o responsável não compareceu aos autos nem recolheu o débito. Dessa forma, resta caracterizada a sua revelia, nos termos do art. 12, inciso IV, § 3º, da Lei 8.443/1992.
5.	Cabe registrar que a citação do Sr. Luiz José Mamede de Lima ocorreu, no endereço constante da base de dados da Receita Federal (Peça 45) , na data de 17/1/2020, conforme AR (Peça 47) , assinado por ele próprio.
6.	A unidade técnica, em face da análise promovida, propôs julgar irregulares as contas, com condenação em débito do Sr. Luiz José Mamede de Lima. Todavia, sem a aplicação da multa prevista no art. 57 da Lei 8.443/1992, em virtude de sua prescrição. 
7.	O Ministério Público junto a este Tribunal, manifestou-se de acordo com a proposta da unidade técnica.
8.	A jurisprudência desta Corte é firme no tocante à responsabilidade pessoal do gestor pela comprovação da boa e regular aplicação dos recursos federais recebidos mediante convênio ou instrumentos congêneres. Nesse passo, todo aquele que utiliza ou gerencia recursos públicos, por dever constitucional e legal, submete-se ao encargo de demonstrar o correto emprego dos valores federais, nos termos dos arts. 70, parágrafo único, e 37, caput, da Constituição de 1988 e do art. 93 do Decreto-Lei 200, de 25 de fevereiro de 1967.
9.	Assim, ante a revelia do responsável, e não havendo nos autos elementos que possam comprovar a boa e regular aplicação dos recursos transferidos ou permitir a conclusão pela boa-fé, entendo presentes os elementos necessários para julgar irregulares as presentes contas e condenar o responsável ao pagamento do débito apurado nos autos.
10.	Entendo adequado, também, autorizar antecipadamente, caso venha a ser solicitado, o pagamento das dívidas em até 36 (trinta e seis) parcelas mensais sucessivas, a primeira a vencer em 15 (quinze) dias após a notificação e as demais a cada 30 (trinta) dias, com a incidência dos devidos encargos legais sobre cada uma delas e com o alerta de que a falta de comprovação de recolhimento de qualquer parcela acarretará vencimento antecipado do saldo devedor.
11.	No caso em exame, ocorreu a prescrição da pretensão punitiva, uma vez que o fato gerador da irregularidade sancionada ocorreu no ano de 2007 (Peça 3, p. 72) e o ato que ordenou a citação ocorreu em 16/12/2019 (Peça 44) , razão pela qual não deve ser aplicada a multa prevista no art. 57 da Lei 8.443/1992.
12.	Cabe registrar que o município de Serra Branca/PB informou sobre a apresentação de documentos para a prestação de contas final do Convênio, por meio do Ofício de 209/2009/GAPRE (Peça 2, p. 117) , datado de 10/12/2009, assinado pelo gestor sucessor, acompanhado de guia de devolução de recursos (GRU - Peça 2, p. 119) , no valor de R$ 8.878,81, datada de 2/12/2009, devendo tal valor ser descontado do débito imputado ao responsável.
	Ante o exposto, acolhendo os pareceres precedentes, cujos fundamentos incorporo como razões de decidir, manifesto-me por que o Tribunal aprove o acórdão que ora submeto à apreciação deste Colegiado.
TCU, Sala das Sessões Ministro Luciano Brandão Alves de Souza, em 16 de março de 2021.
AROLDO CEDRAZ 
Relator